臺灣新竹地方法院民事判決　　　　　　　93年度重訴字第48號
原　　　告　戊○○
訴訟代理人　乙○○
　　　　　　曾肇昌律師
被　　　告　甲○○
　　　　　　　　　　　　36弄.
　　　　　　丙○○
　　　　　　丁○○
　　　　　　　　　　　　5弄5.
前列三人共同
訴訟代理人　范光柱律師
上列當事人間損害賠償事件，本院於民國94年9月27日言詞辯論
終結，判決如下：
    主      文
被告甲○○應就坐落新竹縣竹北市○○段六八一地號土地，面積
二一四七點六平方公尺移轉登記應有部分千分之一二九點三，被
告丙○○應就坐落新竹縣竹北市○○段六八一地號土地移轉登記
應有部千分之一五四點三予原告。
被告丙○○應就坐落新竹縣竹北市○○段一四二之三地號土地，
面積四四０點九七平方公尺移轉登記應有部分千分之一八九，被
告丁○○應就坐落新竹縣竹北市○○段一四二之三地號土地移轉
登記應有部分千分之九四點五予原告。
被告甲○○應就坐落新竹縣竹北市○○段二四二地號土地，面積
五六０點０八平方公尺移轉登記一五八點八七平方公尺予原告。
訴訟費用由被告甲○○負擔百分之五十一，被告丙○○負擔百分
之四十二，被告丁○○負擔百分之七。
    事實及理由
壹、原告主張：
一、查兩造祖先所有坐落新竹縣竹北市○○○段麻園小段78及81
    之1地號土地田地，面積共0.9023公頃，於民國42 年政府辦
    理土地放領時誤以被告丙○○、甲○○、丁○○之父即訴外
    人李維道名義登記，惟上開土地應係原告、被告之被繼承人
    李維道及訴外人庚○○、己○○四兄弟所共有，然因農業發
    展條例未修正前，農地依法不得分割，故原告及被告之被繼
    承人李維道及訴外人庚○○、己○○乃於65年1月1日訂立「
    分鬮合約書」約定：「一、仝立分鬮合約書人戊○○、李維
    道、己○○、庚○○等兄弟各自外出謀生，今將在堂父母之
    同意，請公親到堂將祖先遺下座落竹北鄉○○○段麻園小段
    1之1地號（註：應係八一之一地號）面積0.1292公頃，仝段
    78地號面積0.7731公頃，合計0.9023公頃。此係祖先遺下之
    產業，因在民國42年政府辦理土地放領時，放領給第二房李
    維道之名義，此係祖業不能獨得。今將此土地表面分做4 份
    ，兄弟4人各得1份……．」等情。嗣於78年5月1日，依此分
    鬮合約書之精神，另訂立「耕地分管協議書」，共有人各依
    持分分管耕種，此有耕地分管協議書附分管圖可證。
二、依耕地分管協議書第2 條約定：「現因政令所限耕地不能細
    分，經4 兄弟全體同意依照兄弟分家時所分得耕種的位置及
    面積，為其永久之管業，日後若政府規定耕地可以分割時，
    李維道應無條件備足證件及蓋章清楚分割移轉登記與各共有
    人」，故在農業發展條例92年2月7日修正施行前，前開土地
    無法分割，僅係分管而已。嗣上開土地於91年5 月30日經政
    府徵收，並於93年8月，改配為新竹縣竹北市○○段681地號
    、面積2147.6平方公尺，同地段142之3地號、面積440.97平
    方公尺、同地段242 地號面積560.08平方公尺，地目為建，
    分割條件至此成就，則依協議書約定李維道於政府規定耕地
    可以分割時，應無條件辦理分割移轉登記，而上開土地原登
    記名義人李維道，業於91年1月30日逝世，被告3人為其繼承
    人，且已辦畢土地所有權登記，故被告負有將原告所有如訴
    之聲明所示之土地持分移轉登記予原告之義務。
三、再者，就原竹北市○○○段麻園小段81之1、78地號土地，
    由原告等兄弟4人約定各人所得之分管部分。其中於81之1地
    號（面積共1,292平方公尺）中之248平方公尺，為老屋地所
    在，亦即分鬮書合約中所言之「現有房屋」，故對此老屋地
    部分，原告、被告之被繼承人李維道及訴外人庚○○、己○○等兄弟四人原各有四分之一權利存在，其後訴外人己○○
    於78年4月28日以新台幣（下同）900,000元向原告及李維道
    、庚○○三人，購買原告等對老屋地之持分權利（包含地上
    物），雙方並立有不動產買賣契約書為憑。則被告雖否認原
    告所舉耕地分管協議書及分管圖之真正，然並不爭執78年4
    月28日簽定之不動產買賣契約書，與系爭耕地分管協議書中
    ，被告之被繼承人李維道所蓋之印鑑章是同一個，足證李維
    道承認系爭耕地分管協議書中所記載是事實，猶可證明分管
    協議書及分管圖為真正，且耕地分管合約書中所指竹北市○○○段麻園小段81之1地號被告之被繼承人李維道亦已於78
    年6月30日無條件贈與移轉登記予己○○所有，足見被告之
    被繼承人李維道承認「耕地分管協議書」之真正並實踐其諾
    言。更甚者高鐵新竹站區段徵收工程用地農林作物補償費，
    亦由原告代領可資證明。又78年5月1日所訂立之「耕地分管
    協議書」，係依據65年1月1日訂立之「分鬮合約書」而來，
    故當時是針對祖產中之土地部分分配給原告兄弟4人，故與
    遺產繼承無關，所以毋須被繼承人李乙貴之所有繼承人同意
    「分鬮合約書」及「耕地分管協議書」始生效力。
四、對於被告抗辯所為之陳述：
（一）原告與被告之父李維道在78年5月1日訂立系爭耕地分管協
      議書前，曾在父親李乙貴及公親邱金泉、徐昌坤見證下，
      由徐昌乾代筆，書立「分鬮合約書」，將竹北市○○○段
      麻園小段78地號等筆分由4兄弟共有，「分鬮合約書」係
      在關西鎮太平里老寮100號訂立的，系爭耕地分管協議
      書則係在六家被告等父親李維道家訂立的，有己○○、庚○○可資證明（邱金泉已死亡，徐昌坤、徐昌乾病重中）
      ，且係由「分鬮合約書」先約定4人共有，再協議分管。
      己○○、庚○○在前開筆錄作證，係當時未分辨那一份合
      約書所致，並非虛偽。且證人己○○、庚○○所稱當時爸
      媽還在世，係指訂立分鬮合約書時而言。除已更正外，並
      無不實。
（二）耕地分管協議書上被告等之父李維道印文，係其印鑑所蓋
      。而且契約內容與分管附圖騎縫章一致，且係四人當場訂
      立，與有無公親、代書列名無關。且四兄弟合意訂立系爭
      耕地分管協議書後，請打字行繕打，此乃當時之趨勢，系
      爭耕地分管協議書是否用打字或手寫，與其真正無關。而
      訂立系爭耕地分管協議書之當事人均按協議書之附圖各自
      分管耕作，此可由新竹縣政府徵收土地發放用地農林作物
      補償金時，由原告領取可證。
（三）被告等抗辯當時土地登記予其父並無誤用登記之情況，惟
      查原告與被告之父李維道及訴外人庚○○、己○○共同訂
      立系爭耕地分管協議書時，四人均認坐落竹北市○○○段
      麻園小段78及81之1二筆土地係父親李乙貴所遺留之祖產
      ，並於耕地放領時，誤用被告之父李維道名義登記。被告
      為李維道之繼承人，自應承受被繼承人李維道所訂系爭耕
      地分管協議書之拘束，而承擔其權利義務。被告等所為抗
      辯，顯無可採。
（四）被告應移轉予原告土地持分之陳述：
    １、政府徵收土地之權利價值公式：
　    (1)政府徵收土地及發配補償抵價地之作業，係將被徵收土
        地依其地目、公告現值之不同，先行計算被徵收土地（
        例如：ａ土地）可得之「申請領回抵價地之徵收補償地
        價（申領抵價地地價）」。再將該申領抵價地地價除以
        該被徵收之區段全部（例如：麻園段全部土地）的「區
        段徵收補償地價總額」，所得即為該被徵收之ａ土地佔
        麻園段全部土地之比例。
      (2)在計算「應領抵價地之權利價值」時，即係以上述(1)算
        出之比例乘以被用作發配的「抵價地之總地價」，來計
        算出「應領抵價地之權利價值」。亦即，原本被徵收的
        ａ土地在被徵收之區段土地上的價值比例，與發配回來
        的抵價地在該抵價地區段全部的價值比例應是相同的。
        圖示如下：
        申請領回抵價地之徵收補償地價／區段徵收補償地價總
        額＝應領抵價地之權利價值／抵價地之總地價
        其不以單純被徵收土地（ａ土地）與該區段土地全部之
        面積計算比例，而係將土地面積乘以公告現值，換算成
        價值（金錢）計算比例之方式，即係考慮到各土地之面
        積雖然相同，但地目、使用方式不同，其土地價值自不
        可同語之情況。
　    　故在計算土地被徵收可得發配多少的抵價地，即係依上
        述之比例，計算出「應領抵價地之權利價值」究為多少
        ，再依此「應領抵價地之權利價值」就抵價地之各筆土
        地，依抽籤序號及各該抵價地依地段、使用分區之不同
        所標明之公告地價，分配抵價地。
        計算「應領抵價地之權利價值」之公式如下：
        應領抵價地之權利價值＝申請領回抵價地之徵收補償地
    ２、竹北市○○○段麻園小段81之1、81之4地號土地的徵收
        價值計算式：
      　原竹北市○○○段麻園小段81之1地號土地（地目：田
        、面積共1,292平方公尺），其中248平方公尺為老屋所
        在地，依約由兄弟4人各持分4分之1，其餘之1,044平方
        公尺田地為己○○所分管之耕地。嗣於78年4月28日，
        己○○以共900,000元代價向戊○○、李維道、庚○○3
        人購買老屋地之持分，並於78年7月19日辦理移轉登記
        完畢。後己○○於79年5月12日因建築房屋，申請分割
        增加第81之4號土地（目：建、面積342平方公尺）。
      (1)申請領回抵價地之徵收補償地價（徵收面積ｘ公告現值
        ）
　      81之1地號（地目：田）：950平方公尺ｘ4,500元＝
　      81之4地號（地目：建）：342平方公尺ｘ9,000元＝
　      故己○○之申請領回抵價地之徵收補償地價：
　      4,275,000＋3,078,000＝7,353,000元
      (2)依據新竹縣政府所開具之「合法建物拆遷戶之權利價值
        計算表」所示之「區段徵收補償地價總額」為13,723,
        518,936元。「抵價地之總地價」為20,580,018,509元
        。
    　　依前開１、之(2)的公式計算可得出己○○之「應領抵價
        地之權利價值」為：
        7,353,000／13,723,518,936ｘ20,580,018,509
        ＝11,026,682元
　    (3)若81之4地號土地未被分割、變更為建地。則計算原81
        之1地號土地（地目：田、面積共1,292平方公尺）之「
        申請領回抵價地之徵收補償地價」僅為：1,292平方公
        尺ｘ4,500元＝5,814,000元。
        其「應領抵價地之權利價值」僅為：
        5,814,000／13,723,518,936ｘ20,580,018,509＝
        8,718,772元
    ３、己○○購買老屋地應保留之比例計算方式：
      (1)如上所述，政府徵收土地及發配抵價地之作業方式係採
        取將公告現值乘以土地面積之價值計算方式，而非純以
        土地面積計算，即係考慮到因土地地目係屬「田地」抑
        或「建地」之不同，土地價值自亦不同之故。
      (2)又依耕地分管協議書所載，原81之1地號土地係屬己○○所分得產業之一部，既已辦理移轉登記完畢，依分家
        後所得家產各自經營之精神，該筆土地自係己○○得自
        由使用、收益、處分之財產。又己○○因建築房屋所需
        ，經合法之行政程序將原81之1地號土地分割出342平方
        公尺之建地（81之4號地面積較原老屋地增加94平方公
        尺，係因79年申請分割土地時，竹北地政事務所實地測
        量得老屋地面積為342平方公尺），致增加該地之徵收
        補償地價值，此自係己○○之努力致增加之該地價值，
        屬己○○所購得老屋地部分之價值。
      (3)故於計算己○○嗣所配發竹北市○○段334地號土地（
        原81之1、81之4地號土地配回之抵價地。面積為693.
        49平方公尺）上，己○○價購老屋地所應扣除之比例時
        ，不惟應依政府徵收發配抵價地以金錢價值之計算方式
        為之，同時亦應將己○○變更地目，增加土地徵收補償
        地價之部分一併納入考慮，將之視為己○○價購所得之
        老屋地，佔該地之「應領抵價地之權利價值」計算己○○應保留，不應納入分配之比例。
        計算式：81之4地號（地目：建）「應領抵價地之權利
        價值」為：
 　     342㎡ｘ9,000元／13,723,518,936ｘ20,580,018,509
        ＝4,615,820元故家興段334地號不應納入分配之價值比
        例為：
        81之4地號之應領權利價值／81之4地號＋81之1地號之
        應領權利價值為4,615,820／11,026,682≒41.7﹪
        亦即693.49㎡ｘ41.7﹪≒289.19平方公尺之土地不應納
        入分配。
    ４、原告訴之聲明主張之權利與本院主張之比較：
　    (1)依前述計算方式所得各人就祖產（原78地號土地及81之
         1地號土地之田地部分）之發配回之抵價地可得面積之
        計算式如下：
        3148.65＋(693.49－289.19)＝3552.95平方公尺
        3552.95／4＝888.2375平方公尺
        即原告、庚○○、己○○、李維道（註：被告之被繼承
        人）均可得888.3275平方公尺。
      (2)依原告所列訴之聲明，僅就原竹北市○○○段麻園小段
        78地號土地按比例向被告請求之計算式如下：
        庚○○：3148.65ｘ (2194／7731)＝893.56平方公尺
  　　　戊○○：3148.65ｘ (2193／7731)＝893.17平方公尺
  　　　己○○：3148.65ｘ (1150／7731)＋404.3＝872.67平
                方公尺
      (3)如前開說明，於計算老屋地佔原81之1地號土地之比例
        時，需考慮政府辦理土地徵收及發放應領抵價地之作業
        方式，係以土地面積乘以公告現值之金錢價值方式計算
        之。故於本案計算己○○向兄弟價購所得之老屋地部分
        時，亦應以與徵收補償作業計算方式相同之金錢價值方
        式為計算，同時採此種計算方式，方亦符合政府區分田
        地、建地，定其不同之公告地價，此種政府制定土地地
        價政策及徵收作業背後之價值考量。
      (4)復參照前開(2)之計算式，則依原告訴之聲明所請求，就
        竹北市○○段242、142之3、681號等三筆土地上各有
        7731分之2194權利存在，所得結果與本院所認應將祖產
        （原78地號及81之1地號之田地部分，共8,775平方公尺
        ）發配回之抵價地全部（竹北市○○段242、142之3、
        681號，及家興段334號地中之404.3平方公尺土地）平
        均分為四等分，二者結果相差不遠（僅5.3平方公尺）
        。惟就政府對土地政策之考量，為提高土地之利用價值
        ，如土地分割過於零碎，將不利於土地經濟價值效用之
        發揮。故就土地不鼓勵細分之政策觀之，前述兩種計算
        方式均堪稱公允。
五、為此聲明：
（一）被告甲○○應就坐落新竹縣竹北市○○段681地號土地，
      面積2147.6平方公尺移轉登記應有部分千分之129.3，被
      告丙○○應就前開土地移轉登記應有部分千分之154.3予
      原告所有。
（二）被告丙○○應就坐落新竹縣竹北市○○段142之3地號土地
      ，面積440.97平方公尺移轉登記應有部分千分之189，被
      告丁○○應就前開土地移轉登記應有部分千分之94.5 予
      原告所有。
（三）被告甲○○應就坐落新竹縣竹北市○○段242地號土地，
      面積560.08平方公尺移轉登記158.87平方公尺予原告所有
      。
（四）訟費用由被告負擔。
貳、被告則以：
一、被告否認原告所舉系爭耕地分管協議書附分管圖之真正及曾
    有依協議書第2條之約定分管之事實，且證人己○○、庚○○對於「耕地分管協議書」訂立過程所述亦不相符，足認不
    實：
（一）證人己○○經本院提示系爭耕地分管協議書後稱：該耕地
      分管協議書在關西鎮太平里老寮100號老家寫的，經被
      告抗辯後改稱：「耕地分管協議書是在六家我二哥家即李
      維道的家寫的」，其陳述前後不一，證人己○○連「寫的
      」地點亦弄不清，足見其虛。
（二）證人己○○又稱：代書徐昌乾已過世，根本不實在，徐昌
      乾尚在，有病，現住新竹縣新豐鄉○○村○○街30號。代
      書徐昌乾之妻與原告戊○○之妻係親姊妹，亦即代書徐昌
      乾與原告戊○○係連襟，因而徐昌乾與本案兩造及證人己○○、庚○○均係親戚而有往來，知生死，焉可為隱瞞事
      實隨口指其已過世？
（三）證人己○○又證稱：「當時我爸、媽還在世」云云：經查
      原告之父李乙貴（即被告祖父）於77年5月8日歿，母李魏
      宜妹（即被告祖母）則於66年間歿，其提出之「耕地分管
      協議書」所載之簽立當時78年5月1日均已歿，足見證人己○○證言不實。
（四）證人提出之分鬮合約書，有父親李乙貴，公親邱金泉、徐
      昌坤、代筆人徐昌乾列名於該分鬮合約書之後，而「耕地
      分管協議書」則無公親，代書列名，兩者相比可見其虛。
      又該「耕地分管協議書」係用打字方式作成，然無論關西
      老家或六家李維道之家均無打字機，證人一再指稱用「寫
      的」，顯然與事實不符。且系爭耕地分管協議書附圖不實
      ，證人稱依該圖示分管分耕，亦屬不實。
（五）又如系爭土地為原告之父及被告之祖父李乙貴之遺產，則
      依民法第1151條規定，繼承人有數人時，在分割遺產前，
      各繼承人對於遺產全部為公同共有，而李乙貴於75年間去
      世，當時有繼承權之繼承人可查訪知悉者除原告外，尚有
      長男戊○○、3男李維道即被告先父、6男庚○○、長女李
      妹（其時已歿，子女有繼承權）、3女李米妹及6女李賢
      妹，而依民法第828條第2項規定，公同共有物之處分及其
      他權利行使，應得公同共有人全體之同意，而原告提出之
      分管協議書，因李乙貴之其他繼承人李妹（或其子女）
      、李米妹及李賢妹均未參與訂立，所以其法律行為違反強
      制規定而無效，故原告憑此不實且無效之「耕地分管協議
      書」請求為無理由。
二、為此聲明：
（一）原告之訴駁回。
（二）訴訟費用由原告負擔。
、程序方面：
    按訴狀送達後，原告不得將原訴變更或追加他訴，但有下列
    各款情形之一者，不在此限。一、被告同意者。二、請求之
    基礎事實同一者。三、擴張或減縮應受判決事項之聲明者。
    四、因情事變更而以他項聲明代最初之聲明者。七、不甚礙
    被告之防禦及訴訟之終結者。被告於訴之變更或追加無異議
    ，而為本案之言詞辯論者，視為同意變更或追加，民事訴訟
    法第255條第1項第1、2、3、4、7款及同條第2項定有明文。
    經查原告起訴時之訴之聲明原為：「請求確認原告對被告所
    有坐落新竹縣竹北市○○○段麻園小段第78地號土地徵收補
    償費34,789,500元，就其中9,868,500元部分之權利存在」
    等情，並主張係依據系爭耕地分管協議書為請求，嗣因被告
    等人未領現金補償並申請發給抵價地即新竹縣竹北市○○段
    681、142之3、242地號，原告乃本於同一請求權，變更聲明
    為「一、請求確認原告對李維道名義坐落新竹縣竹北市○○
    段681地號土地，面積2147.6平方公尺，及同地段第142之3
    地號，面積440.97平方公尺，同地段第242地號，面積560.
    08平方公尺，持分均為全部之土地，均有應有部分7731分之
    2193之權利存在。二、被告應就前項李維道名義之土地，辦
    理繼承登記後，將土地應有部分7731分之2193移轉登記予原
    告。」；嗣前開竹北市○○段242地號土地於訴訟進行中更
    正登記為被告甲○○所有、竹北市○○段142之3地號土地登
    記為被告丙○○、丁○○所有、竹北市○○段681地號土地
    登記為被告甲○○、丙○○所有，原告乃變更聲明為如主文
     所示，核原告為訴之變更既係本於同一之基礎事實，且係
    因情事變更而撤回被告應就李維道名義之土地辦理繼承登記
    之聲明，復不甚礙被告之防禦及訴訟之終結，被告對原告上
    開訴之變更亦無異議而為本案之言詞辯論，揆之上開規定，
    應視為同意原告為變更及追加訴訟，合先敘明。
肆、兩造不爭執之事項：
一、被告丙○○、甲○○及丁○○為李維道之繼承人，又原告與
    被告之被繼承人李維道、庚○○及己○○四人為兄弟關係。
二、原告與李維道及訴外人庚○○、己○○於65年1月1日，在父
    親李乙貴，公親邱金泉、徐昌坤之見證下，訂立分鬮合約書
    ，內載：「一、仝立分鬮合約書人戊○○、李維道、己○○
    、庚○○等兄弟各自外出謀生，今將在堂父母之同意，請公
    親到堂將祖先遺下座落竹北鄉○○○段麻園小段1之1地號（
    註：應係81之1地號）面積0.1292 公頃，仝段78地號，面積
    0.7731公頃，合計0.9023公頃。此係祖先遺下之產業，因在
    42年政府辦理土地放領時，放領給第2 房李維道之名義，此
    係祖業不能獨得。今將此土地表面分做4份，兄弟4人各得1
    份，不論何人耕作每份應備900台斤蓬萊谷給父母親之養瞻
    之用，本土地仍然李維道之名義，但土地權狀由父母親保管
    ，不得自由變賣轉讓等事，日後父母親百年歸身以後，各自
    做各人名義，但費用各自負擔之事」等情，業據原告提出該
    分鬮合約書一紙附卷可稽，且為被告所不爭執。
三、又訴外人己○○曾於78年4 月28日與原告、庚○○及李維道
    簽立不動產買賣契約書，由己○○以總價款900,000元向原
    告、庚○○及李維道等3人購買坐落竹北市○○○段麻園小
    段81之1地號土地內面積0.0248公頃之老屋地屬於原告等3人
    所有權利範圍4分之3土地（包含地上物全部），亦據原告提
    出該不動產買賣契約書1件附卷為憑，且為被告所不爭執。
四、再李維道於78年7 月11日將坐落竹北市○○○段麻園小段81
    之1 地號土地全部面積0.1292公頃，以買賣為原因移轉登記
    予己○○所有。
伍、本院得心證之理由：
一、本件之爭點厥為：原告與被告之被繼承人李維道於78年5月1
    日簽訂的耕地分管協議書是否為真正？如為真正原告得請求
    被告移轉權利之範圍？
二、原告與被告之被繼承人李維道於78年5月1日簽訂的耕地分管
    協議書是否為真正？
（一）經查，原告主張其與被告之被繼承人李維道及訴外人己○○、庚○○曾於78年5月1日簽立耕地分管協議書乙節，雖
      為被告所否認，惟觀之該耕地分管協議書記載：「仝立協
      議書人戊○○、李維道、己○○、庚○○等4 人為分管祖
      產事宜經全體共有人同意訂立協議書條件如下：「１、茲
      有座落竹北市○○○段麻園小段78及81之1號2筆土地面積
      共計0.9023公頃，係先父李乙貴所遺留之祖產，因40年耕
      地放領時，誤用李維道名義登記。２、現因政令所限耕地
      不能細分，經4 兄弟全體同意依照兄弟分家時各人所分得
      耕種的位置及面積為其永久之管業。日後若政府規定耕地
      可以分割時，李維道應無條件備足證件及蓋章清楚分割移
      轉登記與各共有人，其分割費、登記費及增值稅等全部由
      登記人各自負擔。３、各人所分管之位置及面積如附圖所
      示。(1)、戊○○分管之位置如附圖桔黃色部份面積0.2193
      公頃。(2)、庚○○分管位置如附圖草綠色部份面積0.2194
      公頃。(3)、李維道分管位置如附圖藍色部份面積0.2194公
      頃。(4)、己○○分管位置如附圖紅色部份面積0.2194公頃
      。４、目前應繳之各項稅捐、水租等由各人平均負擔。５
      、恐口無憑特立此協議書1式4份，每人各執1份」等情，
      顯與被告所不爭原告曾與其被繼承人李維道及訴外人己○○、庚○○於65年1月1日，訂立分鬮合約書約定竹北市○○○段麻園小段78地號面積0.7731公頃，係祖先遺下之產
      業，因於42年政府辦理土地放領時，放領給被告之被繼承
      人李維道之名義，此係祖業不能獨得。今將此土地表面分
      做4份，兄弟4人各得1 份，日後父母親百年歸身以後，各
      自做各人名義訂立旨趣相同，是被告之被繼承人李維道既
      於先前所訂立之分鬮合約書中承認竹北市○○○段麻園小
      段78地號土地，係祖先遺下之產業，惟係以其名義登記，
      此係祖業不能獨得，應由兄弟4 人分得，則原告主張其與
      被告之被繼承人李維道及訴外人己○○及庚○○依分鬮合
      約書之精神，再於78年5月1日，另訂立系爭耕地分管協議
      書，明定竹北市○○○段麻園小段78地號土地為兄弟4 人
      共有，及各人所分管之位置及面積，顯無悖常情，要非無
      據。
（二）又被告雖否認系爭耕地分管協議書之真正，惟觀之系爭分
      管協議書既明定訴外人己○○分管位置係在竹北市○○○
      段麻園小段78地號土地，面積0.1150公頃，及同小段81之
      1地號土地，面積0.1044公頃，合計所分得之面積為0.219
      4公頃，至竹北市○○○段麻園小段81之1地號土地面積
      0.0248公頃則未在己○○分管之位置範圍內，然己○○既
      曾於78年4月28日與原告、李維道及庚○○簽立不動產買
      賣契約書，由己○○以總價款900,000元向原告、李維道
      及庚○○等3人購買該81之1地號土地內面積0.0248公頃之
      老屋地屬於原告等3人所有權利範圍4分之3土地（包含地
      上物全部），嗣經被告之被繼承人李維道於78年7月11日
      將坐落竹北市○○○段麻園小段81之1地號土地全部面積
      0.1292公頃，以買賣為原因移轉登記予己○○所有，且其
      中面積0.1044公頃則為贈與之事實，既為兩造所不爭執，
      則被告之被繼承人李維道如非有與己○○、原告及庚○○
      等訂立系爭耕地分管協議書，衡之常情，其應無僅與己○○簽訂竹北市○○○段麻園小段81之1地號土地中老屋所
      在面積0.0248公頃之土地權利範圍4分之1之不動產買賣契
      約書後，即願移轉登記該81之1地號土地全部面積0.1292
      公頃予己○○所有之理，參以被告之被繼承人李維道就該
      81之1地號土地中較小部分之老屋地面積0.0248公頃部分
      ，既知出售土地持分予己○○，可收取買賣價金，則依一
      般經驗法則，應無理由損失該筆土地面積較大0.1044公頃
      部分，而平白贈與己○○致減低可獲取之利益，是被告辯
      稱其父李維道並無與原告、己○○及庚○○約定系爭耕地
      分管協議書之內容云云，顯與常理不符，難以採信。
（三）再者，訴外人庚○○、己○○亦依系爭耕地分管協議書，
      向本院另案訴請被告應移轉系爭土地所有權，分別經本院
      94年度重訴字第71號、94年度訴字第65號判決訴外人庚○○、己○○全部勝訴在案，從而，本院審酌上開各情，堪
      認系爭耕地分管協議書為真正，至被告聲請傳訊之證人辛○○亦證稱其並未協助代書徐昌乾處理兩造等人之分家事
      宜，是亦不能為被告有利之認定，被告所辯尚不足採。
（四）又被告另抗辯系爭「耕地分管協議書」違反強制規定而無
      效云云。惟查，原告與李維道及訴外人庚○○、己○○於
      65年1月1日，在父親李乙貴，公親邱金泉、徐昌坤之見證
      下，訂立分鬮合約書乙節，既為兩造所不爭執，足認訂立
      分鬮合約書當時原告之父及被告祖父李乙貴尚仍健在，參
      以其內容敘述用語為：「一、仝立分鬮合約書人戊○○、
      李維道、己○○、庚○○等兄弟各自外出謀生，今將在堂
      父母之同意，請公親到堂將祖先遺下座落竹北鄉○○○段
      麻園小段1之1地號（註：應係81之1地號），面積0.1292
      公頃，仝段78地號，面積0.7731公頃，合計0.9023公頃。
      此係祖先遺下之產業，因在42年政府辦理土地放領時，放
      領給第2房李維道之名義，此係祖業不能獨得。今將此土
      地表面分做4份，兄弟4人各得1份，不論何人耕作每份應
      備900台斤蓬萊谷給父母親之養瞻之用，本土地仍然李維
      道之名義，但土地權狀由父母親保管，不得自由變賣轉讓
      等事，日後父母親百年歸身以後，各自做各人名義，但費
      用各自負擔之事」等情，可知分鬮合約書之性質為李乙貴
      於生前對「祖產」預作分配，否則其內容不會兼及對父母
      之養瞻，是系爭土地當時既非李乙貴之遺產，則被告主張
      該土地之分配須適用民法第1151條及第828 條第2項之規
      定，由李乙貴之全體繼承人參與訂立分鬮合約書及分配，
      顯屬誤會，而原告與被告之被繼承人李維道及訴外人己○○及庚○○係依分鬮合約書之精神，再於78 年5月1日，
      另訂立系爭耕地分管協議書，明定竹北市○○○段麻園小
      段78地號土地為兄弟4人共有，及各人所分管之位置及面
      積之事實，既詳如前述，故被告抗辯系爭耕地分管協議書
      違法無效，亦無可採。
三、原告得請求被告移轉權利之範圍？
（一）原告主張依系爭耕地分管協議書第2條、民法第225條第2
      項規定之法理，求為命被告甲○○應就坐落新竹縣竹北市
      ○○段681地號土地，移轉登記應有部分千分之129.3，被
      告丙○○應就前開土地移轉登記應有部分千分之154. 3予
      原告所有。被告丙○○應就坐落新竹縣竹北市○○段142
      之3地號土地，移轉登記應有部分千分之189，被告丁○○
      應就前開土地移轉登記應有部分千分之94.5予原告所有。
      被告甲○○應就坐落新竹縣竹北市○○段242地號土地，
      移轉登記158.87平方公尺予原告所有等語。按因不可歸責
      於債務人之事由，致給付不能者，債務人免給付義務，債
      務人因前項給付不能之事由，對第三人有損害賠償請求權
      者，債權人得向債務人請求讓與其損害賠償請求權，或交
      付其所受領之賠償物，民法第225條第1項、第2項定有明
      文，而政府徵收土地給與上訴人（即出賣人之補償地價，
      雖非侵權行為之賠償金，惟係上訴人於其所負債務陷於給
      付不能發生之一種代替利益，此項補償地價給付請求權，
      被上訴人（即買受人）非不得類推適用民法第225條第2項
      之規定，請求讓與，最高法院80年台上字第2504號判例可
      資參照。經查，系爭耕地分管協議書既屬真正，得以拘束
      兩造，再依系爭耕地分管協議書第2條約定，被告之被繼
      承人李維道本應於竹北市○○○段麻園小段78地號土地經
      政府規定可以分割時，負移轉登記之義務。然該土地因被
      政府徵收，被告之被繼承人李維道所負義務陷於給付不能
      ，惟被告之被繼承人李維道領得抵償地，屬於其所負債務
      陷於給付不能所生之代替利益，而該抵償地並無任何移轉
      登記之限制，原告自得類推適用民法第225條第2項規定，
      請求繼承李維道債務之被告移轉領得抵價地之應有部分。
（二）又竹北市○○段242、142之3及681地號土地均係政府徵收
      竹北市○○○段麻園小段78地號土地後配回之抵償地，既
      為被告所不爭，則原告本於類推適用民法第225條第2項規
      定，請求繼承李維道債務之被告移轉領得竹北市○○段
      242、142之3及681地號土地之應有部分，核屬有據。則原
      告依政府徵收土地之權利價值公式計算竹北市○○○段麻
      園小段78、81之1地號、81之4地號土地申請領回領價地之
      徵收補償地價、應領抵價地之權利價值，認竹北市○○○
      段麻園小段81之4地號土地佔己○○原所有81之4及81之1
      地號土地經政府徵收後，配回竹北市○○段334地號土地
      之價值比例為百分之41.7，即家興段334地號土地中有289
      .19平方公尺之土地不應納入分配後，合計被告取回抵價
      地面積3148.65平方公尺，及己○○已取回抵價地面積693
      .49 平方公尺扣除289.19平方公尺後之面積4等分，即原
      告及庚○○、己○○及李維道可得888.2375平方公尺，是
      依原告僅就原竹北市○○○段麻園小段78地號土地按7731
      分之2194比例計算原告可得893.17平方公尺、己○○可得
      872.67平方公尺、被告及庚○○分別可得893.56平方公尺
      等情，業有新竹縣政府合法建物拆遷戶之權利價值計算表
      、高速鐵路新竹車站特定區區段徵收申領抵價地清冊、土
      地登記簿謄本等件附卷可稽，被告對原告所提之計算式亦
      未爭執，本院審酌系爭耕地分管協議書雖係就竹北市○○○段麻園小段78地號及同小段81之1地號土地合計面積0.
      8775公頃定原告及被告之被繼承人李維道、庚○○、己○○之永久管業面積，惟因政府嗣後徵收上開土地時，係以
      土地面積乘以公告現值計算應領抵價地之權利價值，則己○○另向原告、庚○○及李維道購買該81之1地號土地內
      原老屋地面積0.0248公頃，嗣於79年5月3日既自81之1地
      號分割342平方公尺之面積，另編為81之4地號，且將地目
      變更為建地，致增加該地嗣後經政府徵收時得申請領回抵
      價地之徵收補償地價，及應領抵價地之權利價值，即難認
      該土地價值與其餘81之1地號面積950平方公尺之田地價值
      相同，而採與81之1地號面積950平方公尺之田地相同計價
      基準，再加之除外不納入分配（註：此係己○○向原告、
      李維道及庚○○所另購買，故應先予扣除此部分經政府徵
      收後，配回抵價地之面積再加分配，方為公允），是原告
      依政府徵收補償作業計算上開應得之抵價地權利價值，認
      被告須移轉所取得抵價地權利範圍7731分之2194，要無不
      當，堪予採信。
四、綜上所述，原告本於民法第225條第2項規定，請求被告甲○○應就坐落新竹縣竹北市○○段681地號土地，面積2147.6
    平方公尺移轉登記應有部分千分之129.3，被告丙○○應就
    前開土地移轉登記應有部分千分之154.3予原告所有。被告
    丙○○應就坐落新竹縣竹北市○○段142之3地號土地，面積
    440.97平方公尺移轉登記應有部分千分之189，被告丁○○
    應就前開土地移轉登記應有部分千分之94.5予原告所有。被
    告甲○○應就坐落新竹縣竹北市○○段242地號土地，面積
    560.08平方公尺移轉登記158.87平方公尺予原告所有，為有
    理由，應予准許。
五、因本案事證已臻明確，兩造其餘陳述與判決結果無礙，爰不
    予審酌，併予敘明。
據上論結：本件原告之訴為有理由，依民事訴訟法第78條，判決
如主文。
中　　華　　民　　國　　94　　年　　10　　月　　18　　日
                  民事第二庭    法　官　楊明箴
以上正本係照原本作成。
如對本判決上訴，須於判決送達後20日內向本院提出上訴狀。
中　　華　　民　　國　　94　　年　　10　　月　　18　　日
                                書記官　許麗汝
